臺灣高等法院刑事判決
110年度上訴字第795號
上  訴  人  
即  被  告  謝智宇
選任辯護人  葉慶人律師
            楊偉毓律師
            林祐增律師

上列上訴人因違反毒品危害防制條例案件，不服臺灣士林地方法
院109年度訴字第368號，中華民國109年12月24日第一審判決（
起訴案號：臺灣士林地方檢察署109年度偵字第11560號），提起
上訴，本院判決如下：
    主  文
原判決關於謝智宇犯販賣第二級毒品罪貳罪部分暨定應執行刑部
分均撤銷。
謝智宇犯販賣第二級毒品罪，累犯，處有期徒刑肆年貳月，未扣
案之犯罪所得新臺幣陸萬肆仟元沒收，於全部或一部不能沒收或
不宜執行沒收時，追徵其價額；又犯販賣第二級毒品罪，累犯，
處有期徒刑肆年，未扣案之犯罪所得新臺幣參萬玖仟元沒收，於
全部或一部不能沒收或不宜執行沒收時，追徵其價額。
其他上訴駁回。
第二項撤銷改判部分所處之刑與上訴駁回部分所處之刑，應執行
有期徒刑伍年陸月。
    犯罪事實
一、謝智宇明知大麻係毒品危害防制條例所管制之第二級毒品，
    不得販賣、持有，竟先後為下列販賣第2 級毒品大麻之行為
    ：
㈠、於109年1月10日22時許，在臺北市○○區○○○路000號頂好超市
    ，以每公克大麻新臺幣（下同）1300元價格販賣並交付重量
    50公克之大麻予曾梓健（總價優待為6萬4000元），曾梓健
    則分別於109年1月15日18時30分許、同年月18日3 時32分許
    、同年月19日0 時44分許，以其所申辦之臺北富邦銀行帳戶
    （帳號詳卷，下稱臺北富邦帳戶），分別匯款3萬元、8,000
     元、2萬6,000元至謝智宇所申辦中國信託銀行天母分行帳
    戶（帳號詳卷，下稱中國信託帳戶）內，以此方式給付購買
    大麻之價金。
㈡、於109年5月4日22時許，在臺北市○○區○○○路000號頂好超市，
    以每公克大麻1300元價格販賣並交付重量30公克之大麻予曾
    梓健（總價3萬9,000元），曾梓健則分別於109年5月8日1時
    10分、同年月9日21時40分許，使用所申辦臺北富邦帳戶，
    分別匯款2 萬7,000元、1萬2,000 元至謝智宇所申辦中國信
    託帳戶內，以此方式給付購買大麻之價金。
㈢、謝智宇另使用通訊軟體「SNAP CHAT 」並以暱稱「00000 」
    與曾梓健聯繫交易大麻事宜，曾梓健因於109年6月間為警查
    獲販賣大麻案，乃供出毒品來源為謝智宇，並受警員指示假
    意向謝智宇購買毒品，而與謝智宇約定於109年7月1日15時1
    0分許，在臺北市○○區○○○路000 號麥當勞進行交易，由謝智
    宇以每公克1,250元之價格販賣其所持有之重量50公克大麻
    予曾梓健（總價6萬2,500元），謝智宇旋於109年7月1日15
    時30分許前往臺北市○○區○○○路000 號麥當勞與曾梓健進行
    交易，經警當場在謝智宇身上扣得大麻1包( 驗前淨重49.80
     公克，驗餘淨重49.77公克) 、販毒聯繫使用之銀色IPHONE
    手機1 支（IMEI：000000000000000 號），始未完成交易，
    且另扣得謝智宇所持有之甲基安非他命4包（持有第二級毒
    品甲基安非他命部分業據撤回上訴而已確定）。嗣經謝智宇
    同意搜索後，帶警前往其址設新北市○○區○○○○0 段00號0 樓
    住處搜索，現場查扣電子磅秤1臺、分裝袋1包等物。
二、案經臺北市政府警察局大同分局報請臺灣士林地方檢察署檢
    察官偵查起訴。
    理  由
壹、程序部分：
一、審理範圍：上訴人即被告謝智宇僅就原審判決其販賣第二級
    毒品既遂及未遂部分提起上訴，至於原審判決被告持有第二
    級毒品部分，業據被告撤回上訴而告確定（本院卷第90、97
    頁），故本院審理範圍僅為被告犯如犯罪事實欄所示販賣第
    二級毒品罪既遂及未遂罪部分，合先敘明。
二、證據能力：
　　本案據以認定被告犯罪之供述證據，其中屬於傳聞證據之部
    分，檢察官、被告、辯護人在本院審理時均未爭執其證據能
    力，復經本院審酌認該等證據之作成無違法、不當或顯不可
    信之情況。又非供述證據亦查無公務員違背法定程序而取得
    之情事，依刑事訴訟法第158條之4反面解釋、第159條至第1
    59條之5規定，均有證據能力。 　
貳、實體部分：
一、認定事實所憑證據及理由：
㈠、上揭事實，業據被告於警詢、原審及本院準備及審理時坦承
    不諱(見臺灣士林地方檢察署109 年度偵字第11560 號卷〈下
    稱偵查卷〉第13頁至15頁，原審卷二第36頁至第37頁、第58
    頁，本院卷第66頁、第94頁) ，核與證人曾梓健於警詢、偵
    查時之證述相符(見偵查卷第25頁至第31頁、第135 頁至第1
    37頁) ，並有證人曾梓健臺北富邦帳戶交易明細、被告中國
    信託帳戶交易明細與開戶資料、被告使用通訊軟體SNAP CHA
    T 與證人曾梓健之對話內容截圖、現場毒品交易蒐證錄音譯
    文、監視器畫面截圖等在卷可佐(見偵查卷第63頁至第64頁
    、第71頁至第86頁、第87頁至第88頁、第91頁至第109頁，
    臺灣士林地方檢察署109 年度他字第2963號卷〈下稱他卷〉第
    23頁至第31頁) 。又自被告身上除扣得上揭手機外，另扣得
    含有第二級毒品大麻成分之菸草1包，有搜索票、臺北市政
    府警察局大同分局搜索扣押筆錄、扣押物品目錄表、法務部
    調查局濫用藥物實驗室109 年7 月31日調科壹字第10923012
    990 號鑑定書附卷可稽( 見偵卷第第45頁、第47頁至第49頁
    、213頁) 。復經被告自願同意搜索，在被告上址住處扣得
    電子磅秤1台、分裝袋1包，亦有自願受搜索同意書、臺北市
    政府警察局大同分局搜索扣押筆錄、扣押物品目錄表在卷可
    佐( 見偵查卷第53頁、第55頁至第57頁) ，足認被告之任意
    性自白與事證相符，洵堪信採。
㈡、按販賣毒品之所謂販賣行為，係行為人基於營利之目的，而
    販入或賣出毒品而言。販賣毒品者，其主觀上須有營利之意
    圖，且客觀上有販賣之行為即足構成，至於實際上是否已經
    獲利則非所問。即於有償讓與他人之初，係基於營利之意思
    ，並著手實施，而因故無法高於購入之原價出售，最後不得
    不以原價或低於原價讓與他人時，仍屬販賣行為。必始終無
    營利之意思，縱以原價或低於原價有償讓與他人，方難謂為
    販賣行為，而僅以轉讓罪論處（最高法院106年度台上字第8
    65號、105年度台上字第1684號判決參照）。次按販賣毒品
    係違法行為，亦無公定價格，可任意分裝增減份量及純度，
    且每次買賣之價格、數量，亦隨時依雙方之關係深淺、資力
    、需求量、對行情之認知、來源是否充裕、查緝是否嚴緊、
    購買者被查獲時供出來源之可能風險評估等因素，而異其標
    準，故常機動調整，非可一概而論。從而，販賣之利得，除
    非經行為人詳細供出其販賣毒品之進價及售價，且數量俱臻
    明確外，實難察得其具體得利之實情；然販賣者從價差或量
    差中牟利，方式雖異，惟其販賣之目的在於意圖營利則屬同
    一。是舉凡有償交易，除足以反證其確係另基於某種非圖利
    本意之關係外，尚難祇因無法查悉其精確之販入價格，作為
    是否高價賣出之比較，即謂其無營利之意思而阻卻販賣犯行
    之追訴。再者，毒品之價格不低，取得不易，苟無利可圖，
    應無甘冒被查緝法辦之風險，平白無端轉讓他人，而有從中
    賺取價差或量差以牟利之意圖（最高法院106年度台上字第1
    229號、105年度台上字第2185號、105年度台上字第738號判
    決均同此見解）。查被告本次販賣大麻予曾梓健，乃有償交
    易，且被告與曾梓健非至親密友，倘無從中賺取差價，豈有
    甘冒重典無償或無任何利潤提供大量毒品大麻予曾梓健之理
    。從而，被告販賣毒品大麻具有營利之意圖，應可認定。
㈢、綜上所述，本案事證明確，被告上開犯行均堪認定，應予依
    法論科。　
二、論罪：
㈠、按行為後法律有變更者，適用行為時之法律。但行為後之法
    律有利於行為人者，適用最有利於行為人之法律，刑法第2
    條第1項定有明文。查被告行為後，毒品危害防制條例第4條
    第2項、第17條第2項之規定業經修正，並經總統於109年1月
    15日公布，於同年7月15日施行，修正前毒品危害防制條例
    第4條第2規定「製造、運輸、販賣第二級毒品者，處無期徒
    刑或7年以上有期徒刑，得併科1000萬元以下罰金」，修正
    後則規定「製造、運輸、販賣第二級毒品者，處無期徒刑或
    10年以上有期徒刑，得併科1500萬元以下罰金」，經比較新
    舊法結果，修正後毒品危害防制條例第4條第2項規定已分別
    將有期徒刑、罰金刑上限提高，自以修正前毒品危害防制條
    例第4條第2項之規定對被告較為有利。又修正前毒品危害防
    制條例第17條第2項規定「犯第4條至第8條之罪於偵查及審
    判中均自白者，減輕其刑」，修正後則規定「犯第4條至第8
    條之罪於偵查及歷次審判中均自白者，減輕其刑」，經比較
    新舊法結果，修正後毒品危害防制條例第17條第2項規定犯
    販賣第二級毒品罪者，須於偵查及「歷次」審判中均自白，
    方得依該條規定減輕其刑，相較於修正前除偵查中自白外，
    僅須於審判中曾經自白即可減刑之規定而言，自以修正前毒
    品危害防制條例第17條第2項之規定對被告較為有利。本案
    經綜合比較後，依刑法第2條第1項前段規定，即應適用被告
    行為時即修正前毒品危害防制條例第4條第2項、第17條第2
    項之規定論處。
㈡、核被告如犯罪事實欄一、㈠、㈡所示販賣大麻予曾梓健之行為
    ，係犯修正前毒品危害防制條例第4 條第2項之販賣第二級
    毒品罪；如犯罪事實欄一、㈢所示著手販賣大麻予曾梓健之
    行為，被告雖有販毒之故意，且依約攜帶毒品前往交付，並
    已著手實施販毒之行為，然曾梓健因係受警員指示，向被告
    偽稱欲購買毒品，原無買受毒品之意思，其虛與買賣毒品，
    意在辦案，以求人贓俱獲，伺機逮捕，事實上不能真正完成
    買賣毒品之行為，故被告就此部分係犯修正前毒品危害防制
    條例第4條第6項、第2項之販賣第二級毒品未遂罪。被告各
    次為販賣而持有第二級毒品大麻之低度行為，應各為其販賣
    第二級毒品之高度行為所吸收，均不另論罪。
㈢、被告上開2次販賣第二級毒品既遂罪、1次販賣第二級毒品未
    遂罪之行為，犯意各別，行為互殊，應予分論併罰。
㈣、刑之加重事由：
　　被告前因施用毒品案件，經原審法院以108年度士簡字第283
    號判處有期徒刑2月，於108年7月30日執行完畢，有本院被
    告前案紀錄表在卷可考，其於受徒刑執行完畢5 年內故意再
    犯本案有期徒刑以上之各罪，均為累犯。參酌司法院釋字第
    775號解釋意旨，於刑法修正前，為避免發生罪刑不相當之
    情形，法院應依該解釋意旨，就個案裁量是否加重最低本刑
    ，並審酌被告前案為施用毒品，於執行完畢後未能知所警惕
    ，遠離毒品，於本案中更進一步為販賣毒品之行為，損害他
    人健康，助長毒品之流通，足見被告有其特別惡性，對刑罰
    反應力薄弱，爰就被告所犯之各罪，除法定刑為無期徒刑部
    分依法不得加重外，餘皆依刑法第47條第1 項規定加重其刑
    。
㈤、刑之減輕事由：
　⒈適用未遂犯減輕其刑：
　　被告就犯罪事實欄一、㈢所示部分，已著手於販賣毒品犯罪
    之實行而未遂，爰依刑法第25條第2項規定減輕其刑。
　⒉適用偵、審自白減輕其刑：
　  按修正前毒品危害防制條例第17條第2項規定：「犯第4條至
    第8條之罪於偵查及審判中均自白者，減輕其刑」，所稱「
    於偵查及審判中均自白」，係指被告於偵查中歷次之陳述，
    曾經自白，且於各審級審判中歷次之陳述，曾經自白而言。
    又此所謂之「自白」，乃對自己之犯罪事實全部或主要部分
    為肯定供述之意。亦即自白內容，應有基本犯罪構成要件，
    於販毒之場合應包含毒品金額、種類、交易時間地點等，足
    以令人辨識其所指為何。而販賣毒品與無償轉讓、合資購買
    、代購、幫助他人施用毒品或與他人共同持有毒品，係不同
    之犯罪事實。行為人至少應對於其所販賣之毒品種類，以及
    價金為肯定之供述，始得認為已自白販賣毒品。倘行為人僅
    承認無償轉讓、合資購買、代購、幫助他人施用毒品或與他
    人共同持有毒品云云，難認已就販賣毒品之犯罪事實為自白
    ，要無上揭減輕其刑規定之適用（最高法院103年度台上字
    第4607號判決意旨參照）。經查：被告於警詢就犯罪事實欄
    一、㈠部分供稱：「好像有這件事情，但細節不太記得。」
    、「我是有賣給他，但是我這次交易，沒有賺到他半毛錢。
    」等語(見偵查卷第13頁至第14頁)；就犯罪事實欄一、㈡部
    分，於員警所詢問之交易大麻價格、金額、數量等情，均供
    稱：「正確」等語（見偵查卷第14頁）；就犯罪事實欄一、
    ㈢部分，於員警所詢問之交易大麻價格、金額、數量、地點
    、交易方式等情，均供稱：「正確」等語（見偵查卷第15頁
    ），足見被告於警詢就上開犯行，已就毒品金額、種類、交
    易時間地點等基本犯罪構成要件坦承，足以令人辨識其所指
    為何，堪認為已自白販賣毒品，尚難僅因被告不諳法律構成
    要件，即謂其未自白販賣毒品。復查被告於原審及本院均坦
    承犯行（見原審卷二第36頁至第37頁、第58頁，本院卷第66
    頁、第94頁)，是被告上開犯行，均有修正前毒品危害防制
    條例第17條第2項規定之適用，應均依法減輕其刑，並依法
    先加後減之，犯罪事實欄一、㈢部分則應遞減之。
　⒊不適用刑法第59條規定酌減其刑：
　　按刑之量定，為求個案裁判之妥當性，法律固賦予法院裁量
    權，但此項裁量權之行使，除應依刑法第57條規定，審酌行
    為人及其行為等一切情狀，為整體之評價，並應顧及比例原
    則與平等原則，使罪刑均衡，輕重得宜，以契合社會之法律
    感情。又刑法第59條規定之酌量減輕其刑，必須犯罪另有特
    殊之原因與環境，在客觀上足以引起一般同情，認為即使予
    以宣告法定最低度刑，猶嫌過重者，始有其適用。此所謂法
    定最低度刑，固包括法定最低本刑；惟遇有其他法定減輕之
    事由者，則應係指適用其他法定減輕事由減輕其刑後之最低
    度刑而言。倘被告別有法定減輕事由者，應先適用法定減輕
    事由減輕其刑後，猶認其犯罪之情狀顯可憫恕，即使科以該
    減輕後之最低度刑仍嫌過重者，始得適用刑法第59條規定酌
    量減輕其刑（最高法院100年度台上字第744 號刑事判決意
    旨參照）。查被告販賣第二級毒品犯行，所為除漠視國家禁
    制毒品流通之法令外，更使國民身心健康、社會整體秩序暴
    露於受嚴重危害之風險，且我國除積極查緝毒品案件，並於
    各大媒體廣泛宣傳反毒，被告既為身心成熟之成年人，對上
    情尚難諉為不知，竟漠視法令規定販賣大麻 ，對他人身心
    健康及我國社會秩序危害風險非輕，且被告各次犯行所販賣
    大麻之數量非少，客觀上已難引起一般同情。再被告所犯之
    罪，犯罪事實欄一、㈠㈡部分業依修正前毒品危害防制條例第
    17條第2項規定減輕其刑，犯罪事實欄一、㈢部分業依刑法第
    25條第2項、修正前毒品危害防制條例第17條第2項規定遞減
    其刑，故本案尚無科以法定最低度刑仍嫌過重之情，要難認
    被告之犯罪情狀在客觀上有足以引起一般同情之事由存在而
    達顯可憫恕之程度，自無再依刑法第59條規定為減輕其刑之
    必要，附此敘明。
三、撤銷原判決（即犯罪事實欄一、㈠㈡）部分：
㈠、原審認被告此部分犯行事證明確，予以論罪科刑，固非無見
    。惟查，被告就此部分犯行業於警詢中自白犯行，復於原審
    自白犯罪，原審未依修正前毒品危害防制條例第17條第2項
    規定減輕其刑尚有未洽已如前述，是被告上訴主張此部分應
    有修正前毒品危害防制條例第17條第2項規定之適用，為有
    理由，自應由本院撤銷原判決該部分之諭知（含沒收），並
    自行改判。又該部分既經本院撤銷，則原判決就被告宣告多
    數有期徒刑所定應執行刑部分，因失所附麗，當併予撤銷。
㈡、爰審酌被告貪圖不法利益，明知大麻為第二級毒品，戕害身
    心且不易戒斷，竟無視國家杜絕毒品犯罪之嚴令峻刑，猶持
    有數量非微之毒品並從事規範違反性高之販毒行為，販賣毒
    品供他人施用咸已肇生他人施用毒品之惡源，足以戕害他人
    之身心健康，且有滋生其他犯罪之可能，對社會秩序造成潛
    藏之危害，足以助長吸毒歪風，行為亦值非難，衡諸被告各
    次販賣第二級毒品之犯罪動機、目的、手段與情節、行為所
    生危害等項，於原審及本院坦認全部犯行，態度尚可，兼衡
    酌被告自陳高中畢業之智識程度，未婚，無子女（見原審卷
    二第65頁）等情狀，分別量處如主文第2項所示之刑。
㈢、沒收：
　　被告就犯罪事實欄一、㈠㈡ 所示二次販賣毒品之價金分別為6
    萬4,000元及3 萬9,000元，雖未扣案，仍應依刑法第38條之
    1 第1 項前段、第3 項規定宣告沒收，於全部或一部不能沒
    收或不宜執行沒收時，追徵其價額。
四、上訴駁回（即犯罪事實欄一、㈢）部分：　　　　　　　　
    被告上訴雖主張此部分之量刑過重，惟查就此部分原審之認
    事用法、量刑及沒收（即扣案之IPHONE廠牌銀色行動電話1 
    支、電子磅秤1台、分裝袋1包，依毒品危害防制條例第19條
    第1 項之規定宣告沒收；大麻1包依毒品危害防制條例第18
    條第1 項前段規定宣告沒收銷燬）之諭知均無不當。而按量
    刑輕重，屬法院得依職權自由裁量之事項，苟其量刑已以行
    為人之責任為基礎，並斟酌刑法第57條各款所列情狀，在法
    定刑度內，酌量科刑，無偏執一端，致明顯失出失入情形，
    自不得指為不當或違法（最高法院103年度台上字第291號、
    第331號判決意旨參照）；且在同一犯罪事實與情節，如別
    無其他加重或減輕之原因，下級審量定之刑，亦無過重或失
    輕之不當情形，則上級審法院對下級審法院之職權行使，原
    則上應予尊重（最高法院85年度台上字第2446號判決意旨參
    照）。經查毒品氾濫不僅戕害國民個人身心，對於社會治安
    、風氣亦有危害，是我國依法嚴令禁止製造、運輸、販賣、
    轉讓毒品等行為，以截堵毒品來源，拔除貽害之本，杜絕流
    入之途，被告對於毒品交易為檢警機關嚴予取締之犯罪，及
    法律立有重典處罰乙節，自當有所知悉，卻仍欲販賣毒品牟
    利，助長毒品氾濫，是其所為本難輕縱，而被告坦承犯行之
    犯後態度、其素行及前開所列情狀，原審業予以審酌而為適
    當之量刑，且本案經依法減輕其刑後，其法定本刑已大幅減
    低，已屬寬待，尚無再予減輕其刑之事由。茲原判決已詳予
    審酌認定被告犯行所依憑之證據、刑法第57條各款及前開所
    列情狀，兼以被告犯罪情節、素行、生活狀況、犯後態度等
    一切情狀，合法行使其量刑裁量權，於客觀上未逾越法定刑
    度，是原審量刑並無濫用量刑權限，亦無判決理由不備，或
    其他輕重相差懸殊等量刑有所失出或失入之違法或失當之處
    。被告上訴意旨請求從輕量刑云云，為無理由，應予駁回。
五、定應執行刑：
    爰就被告上開撤銷改判部分，與上訴駁回部分所宣告之刑，
    定應執行刑為有期徒刑5年6月。
據上論斷，應依刑事訴訟法第368條、第369條第1項前段、第364
條、第299條第1項前段，修正前毒品危害防制條例第4條第2項、
第17條第2項，刑法第2條第1項前段、第11條、第47條第1項、第
51條第5款、第38條之1第1項前段、第3項，判決如主文。
本案經檢察官莊富棋提起公訴，檢察官曾鳳鈴到庭執行職務。

中　　華　　民　　國　　110 　年　　5 　　月　　25　　日
     　　　　　　 刑事第十六庭  審判長法　官  葉騰瑞
                                      法　官  古瑞君
                                      法　官  廖紋妤
以上正本證明與原本無異。
如不服本判決，應於收受送達後20日內向本院提出上訴書狀，其
未敘述上訴之理由者並得於提起上訴後20日內向本院補提理由書
（均須按他造當事人之人數附繕本）「切勿逕送上級法院」。
                                      書記官  江珮菱
中　　華　　民　　國　　110 　年　　5 　　月　　25　　日

附錄本案所犯法條全文
修正前毒品危害防制條例第4條
製造、運輸、販賣第一級毒品者，處死刑或無期徒刑；處無期徒
刑者，得併科新臺幣 2 千萬元以下罰金。
製造、運輸、販賣第二級毒品者，處無期徒刑或 7 年以上有期
徒刑，得併科新臺幣 1 千萬元以下罰金。
製造、運輸、販賣第三級毒品者，處 7 年以上有期徒刑，得併
科新臺幣 7 百萬元以下罰金。
製造、運輸、販賣第四級毒品者，處 5 年以上 12 年以下有期
徒刑，得併科新臺幣 3 百萬元以下罰金。
製造、運輸、販賣專供製造或施用毒品之器具者，處 1 年以上
7 年以下有期徒刑，得併科新臺幣 1 百萬元以下罰金。
前五項之未遂犯罰之。